最高法院民事判決　　　　　　　　　　　　　　　八十八年度台上字第一二九○號
　　上　訴　人　甲○○
　　訴訟代理人　薛欽峰律師
　　被 上訴 人　乙○○
右當事人間請求所有權移轉登記事件，上訴人對於中華民國八十七年六月九日台灣高
等法院第二審判決（八十五年度上易字第八九號），提起上訴，本院判決如左：
    主  文
原判決廢棄，發回台灣高等法院。
    理  由
本件被上訴人主張：上訴人於民國八十三年八月二日與伊簽訂土地合作契約書，約定
由上訴人提供其所有坐落桃園縣復興鄉○○○段一二二、一二三、一二四、一二五、
一二七號土地與伊合作經營，由伊支付新台幣（下同）一百七十萬元與訴外人陳廣松
，但於伊付款前，上訴人應將土地所有權移轉登記予伊，惟伊已交付上訴人轉交或直
接撥付陳廣松共計一百十四萬五千元，上訴人迄未將其中一二三、一二五、一二七號
土地（下稱系爭土地）所有權移轉登記予伊等情，求為命上訴人將系爭土地所有權移
轉登記予伊之判決。
上訴人則以：被上訴人提出之土地合作契約書及收據，均係其所偽造，伊未曾與被上
訴人簽訂土地合作契約書，亦未收受被上訴人所稱之土地價款。又系爭土地為農地，
依法其承受人須有自耕能力，被上訴人無法提出自耕能力證明書，欠缺承受農地之法
定要件，其本件請求自非有據等語，資為抗辯。
原審維持第一審所為上訴人敗訴之判決，駁回其上訴，係以：查系爭土地為原住民保
留地，其所有權之移轉，應遵照臺灣省原住民保留地開發管理辦法第十七條之規定辦
理，有土地登記簿謄本可憑。按（八十七年三月十八日修正前）原住民保留地開發管
理辦法第十七條第一項規定，原住民取得原住民保留地所有權後，除政府指定之特定
用途外，其移轉之承受人以原住民為限。被上訴人為山地原住民之自耕農，有戶籍謄
本可稽，其訴請上訴人移轉登記系爭土地所有權，上訴人以被上訴人欠缺權利保護要
件，認其訴為無理由，即無可採。被上訴人主張上訴人應將系爭土地所有權移轉登記
予伊，係以上訴人於八十三年八月二日與伊簽訂土地合作契約書為其論據，惟為上訴
人所否認，自應由被上訴人就土地合作契約書之真正負舉證責任。但上開土地合作契
約書之上訴人簽名、印文，經第一審及原審函送憲兵學校、內政部警政署刑事警察局
鑑定，均無從予以鑑別，該土地合作契約書是否真正，即屬無從證明。惟查上訴人於
八十四年一月二十六日委託吳博彥律師事務所致被上訴人之通知記載：「為代為通知
終止台端無故涉及處分所訂立合作經營事業之坐落桃園縣復興鄉三民村水流東一二三
、一二四、一二五、一二七、一二八等地號土地數筆連同其他所有地區之契約，將於
八十四年二月十日屆期終止，不得擅自動用竊佔情事，至偽造文書之設定不動產之抵
押借款新台幣佰萬元登記，尚希十日內即行辦理塗銷抵押權登記，返還印鑑證明及
仿造之印章等語前來，合代為通知即行終止合作契約，特此通知如上」，若兩造未簽
訂土地合作契約書，豈有終止合作契約可言。又上訴人向台灣板橋地方法院檢察署告
訴被上訴人涉嫌偽造文書、詐欺罪嫌，經該署以八十四年度偵字第二六一五號偵查案
件受理在案，上訴人於八十四年二月十五日、同月二十二日分別向該署具狀指訴，被
上訴人以土地合作契約書第四、五、六條優厚利潤之條款，在僅有伊與被上訴人二人
之情況，誘使伊由被上訴人撰寫違反公平交易衡平原則之土地合作契約書，進而詐取
伊之身分證、印鑑章及印鑑證明而為抵押權之設定，有刑事補充告訴理由狀繕本為證
，益徵兩造有簽訂土地合作契約書之事實。上訴人曾於七十八年五月二十二日將系爭
土地出售與陳廣松，嗣因上訴人又出售與被上訴人，經上訴人與陳廣松於八十三年七
月二十七日在李富美律師事務所簽訂解除契約協議書，李富美律師於八十三年八月十
日轉交被上訴人所交付之五十萬元現金與陳廣松等情，業經証人李富美律師於上開被
上訴人涉嫌偽造文書、詐欺偵查案件中證述在卷，且証人陳廣松亦在該案件中供證確
有由李富美律師交付五十萬元，並由被上訴人款二十萬元之事實，有該偵查案件檢
察官不起訴處分書可憑，核上訴人與陳廣松解除買賣契約應返還陳廣松部分價款五十
萬元之給付日期為八十三年八月十日，與兩造簽訂之土地合作契約書第九條約定上訴
人於八十三年八月十日前完成所有權移轉登記手續，以備八月十日付款與陳廣松，時
間極為吻合，則上訴人與陳廣松間解除買賣契約之協議書與兩造所簽訂土地合作契約
書間相關性不言可諭，被上訴人主張兩造所簽訂土地合作契約書為真正，自屬可採。
從而被上訴人基於上開土地合作契約，訴請上訴人將系爭土地所有權移轉登記予伊，
即無不合，應予准許等詞，為其判斷之基礎。
查卷附土地合作契約書（見第一審店調字卷七頁至九頁、訴字卷一一頁、一二頁）第
十二條記載：「本契經甲（即上訴人）乙（即被上訴人）雙方同意簽字後生效，並由
甲方長男王勇忠在場立會同意定之。」則上開約定之真意何在，究係以「簽字」之方
式完成，該契約始行成立，抑係用「簽字」之方式，以保全該契約之證據為目的，又
該契約書上甲○○（即上訴人）之「簽字」是否上訴人所為，首待澄清，有進一步調
查說明之必要。次按私有農地所有權之移轉，其承受人以能自耕者為限，違反前項規
定者，其所有權之移轉無效，土地法第三十條第一項、第二項定有明文。故約定出賣
私有農地與無自耕能力人之買賣契約，除有民法第二百四十六條第一項但書及第二項
之情形外，依同條第一項前段規定，其契約應屬無效。查上訴人所有系爭一二三號土
地之地目為田，系爭一二五、一二七號土地之地目為旱，其使用分區及使用地類別均
屬一般農業區農牧用地，有土地登記簿謄本可稽（見第一審訴字卷一二九頁至一三四
頁）。又依上開土地合作契約書記載，訂約日期為八十三年八月二日，其第九條約定
，上訴人於同月十日前完成系爭土地所有權移轉登記予被上訴人。則斯時被上訴人就
系爭土地有無自耕能力，倘因其無自耕能力，致上開契約屬無效，縱嗣後被上訴人就
該土地取得自耕能力，亦不能使無效之契約成為有效。而卷附被上訴人之戶籍謄本係
八十四年十一月十六日製作（見同上卷一五七頁），原審據以認定被上訴人有自耕能
力，而未遑詳查究明被上訴人於前述期間就系爭土地有無自耕能力，尚嫌疏略。復查
上訴人於原審一再辯稱，上開吳博彥律師事務所通知，吳博彥律師或因一時不查，率
以「終止」字樣行文，惟主旨已載「台端（即被上訴人）無故涉及處分」，並在說明
中特別提及其根據「甲○○已向板橋地方法院檢察署依法提出告訴偽造文書及詐欺罪
在案」，顯見該通知並未表示伊簽立土地合作契約書；又前述刑事補充告訴理由狀中
，並無一語提及伊曾親筆簽立該契約書云云（見原審卷四九頁正、背面、八一頁背面
、一九七頁背面）。此與判斷上開通知、刑事補充告訴理由狀之真意攸關，自屬重要
之防禦方法，原審恝置不論，亦有判決不備理由之違法。末查證人陳廣松於原審證稱
：「我到李律師（即李富美律師）事務所，甲○○還在場，李律師不在場，他的事務
員在場，甲○○親自交與我五十萬元」云云（見原審卷九七頁背面）。原審未說明上
開證詞何以不足採取之理由，遽認李富美律師於八十三年八月十日轉交被上訴人所交
付五十萬元現金與陳廣松，亦有可議。上訴論旨，指摘原判決不當，求予廢棄，非無
理由。
據上論結，本件上訴為有理由。依民事訴訟法第四百七十七條第一項、第四百七十八
條第一項，判決如主文。
中      華      民      國    八十八    年      六      月     十一     日
                              最高法院民事第二庭
                                  審判長法官  曾  桂  香
                                        法官  劉  延  村
                                        法官  徐  璧  湖
                                        法官  劉  福  聲
                                        法官  黃  秀  得
      右正本證明與原本無異
                                              書  記  官
中      華      民      國    八十八    年      六      月    二十八    日
